最高法院民事判決　　　　　　　　　　　　　　　　　八十八年度台上字第九三號
　　上　訴　人　戊○○
　　訴訟代理人　吳麗玲
　　上　訴　人　丁○○
　　　　　　　　丙○○
　　　　　　　　甲○○
　　　　　　　　丑○○
　　　　　　　　乙○○
　　被 上訴 人　己○○
　　　　　　　　癸○○
　　　　　　　　庚　○
　　　　　　　　辛○○
　　　　　　　　子○○
　　　　　　　　壬○○
　　共　　　同
　　訴訟代理人　陳俊寰律師
右當事人間請求拆屋還地事件，上訴人對於中華民國八十六年十月六日台灣高等法院
台中分院第二審判決（八十六年度上字第二一三號），提起上訴，本院判決如左：
    主  文
上訴駁回。
第三審訴訟費用由上訴人負擔。
    理  由
本件被上訴人主張：坐落南投縣竹山鎮○○段四三二號土地為伊所共有，上訴人之先
祖，未經同意，無權占用如第一審判決附圖（下稱附圖）所示Ａ部分面積○‧○○八
四三八公頃，搭蓋建物使用。且上訴人非以取得地上權之意思而占用，無從依時效取
得地上權，亦不得請求地政機關為地上權登記。詎上訴人丁○○、戊○○竟向南投縣
竹山地政事務所以時效取得為由，聲請為地上權登記，經伊異議，該地政事務所不察
，竟為准許登記之調處，損害伊之所有權，伊自得請求將系爭土地上建物拆除，並依
不當得利之法律關係請求五年內之不當得利等情，求為：(一)確認上訴人就系爭土地上
之地上權登記請求權不存在，不得向地政機關辦理地上權設定登記；(二)上訴人應將系
爭土地上如附圖所示Ａ部分之地上建物拆除，並將土地交還與伊；(三)上訴人各應給付
：被上訴人辛○○、己○○、庚○、壬○○新台幣（下同）六千二百零一元九角；被
上訴人子○○四千一百三十四元六角；被上訴人癸○○二千零六十七元三角之判決（
被上訴人超過上開數額之不當得利請求，業經原審為其敗訴判決確定；上訴人就上開
不當得利部分之上訴，本院另以裁定駁回其上訴）。
上訴人則以：伊之祖先係本於取得地上權之意思而占用系爭土地，自得依時效取得地
上權，而請求為地上權之登記。且伊係支付對價而占用系爭土地，應有基地租賃關係
。縱令係屬使用借貸，被上訴人亦須於房屋不堪使用時，始得收回系爭土地，伊係有
權占用等語，資為抗辯。
原審斟酌全辯論意旨及調查證據之結果，以：被上訴人主張，系爭土地為伊所共有，
上訴人所有房屋占用如第一審判決附圖所示Ａ部分。又上訴人戊○○、丁○○，已以
時效取得為由，向南投縣竹山地政事務所申請為地上權登記，雖經伊提出異議，惟該
地政事務所仍為准予地上權登記之調處，伊乃於法定期間提起本件訴訟等情，為兩造
所不爭執，且經勘驗現場屬實，有複丈成果圖及竹山地政事務所民國八十四年十二月
三十日竹地一字第七八六一號函附卷可稽，堪信為真實。上訴人雖以前開情詞置辯，
惟查系爭房屋為上訴人之被繼承人吳山所建，並未辦理所有權登記，吳山去世後，縱
上訴人間協議分割遺產，由戊○○、丁○○取得系爭土地上之房屋，然既未為繼承及
分割登記，則該二人與其餘上訴人仍係系爭房屋之公同共有人，戊○○、丁○○仍無
從單獨取得系爭房屋之所有權。上訴人既均為系爭房屋之公同共有人，則均有隨時申
請為地上權登記之可能，被上訴人之權利仍隨時處於不安之狀態，被上訴人因併對上
訴人全體提起本件訴訟，並無不合。上訴人抗辯系爭房屋已由戊○○、丁○○繼承取
得，與其他上訴人無關云云，尚無可取。次按主張因時效取得地上權之第一要件，須
為以行使地上權之意思而占有他人土地。查上訴人自始抗辯，系爭房屋為其先人吳山
所建，並以分擔四分之一繳納土地之租稅為租金之給付，就系爭土地有租賃關係存在
，又縱非租賃，亦屬使用借貸等語，足見其係以租賃或借貸之法律關係而占有使用系
爭土地，並非以取得地上權之意思而占有甚明。雖戊○○、丁○○已向地政機關申請
為地上權登記而經調處准許，惟系爭房屋既為上訴人之被繼承人吳山之遺產，而為上
訴人全體所公同共有，復未經分割登記，尚不能由戊○○、丁○○二人取得所有權，
且上訴人自始既非以行使地上權之意思而占有被上訴人所有之系爭土地，自不得依民
法第七百七十二條準用同法第七百六十九條規定，請求登記為地上權人。從而被上訴
人訴請確認上訴人就系爭土地之地上權登記請求權不存在，不得向地政機關辦理地上
權登記，經核於法即無不合。次查上訴人雖提出切結書一紙，辯稱其先人吳山以繳納
租稅為租金之給付，對系爭土地有租賃關係並非無權占有云云，惟為被上訴人所否認
，並陳稱依該切結書之內容，應係吳山所立，交付其先人林溪為憑，但現卻仍為上訴
人所持有，足見該切結書並非真正等語。查切結書之見證人林福慶已死亡，其子林學
書雖到庭證稱切結書為林福慶所寫，惟亦證稱未見過該切結書等語，尚不能證明林溪
與吳山間確有如切結書所示內容之約定。且依切結書之內容記載，係吳山因使用林溪
所有系爭土地建坪二十四坪，有平層房屋六間，經商議結果，得按現狀繼續居住使用
，……嗣每期應繳納租稅為該地號關係者，願支出四分之一額交對方完納，日後子孫
旺盛該六間房屋不欲居住時，決定遷移他住，而該房屋以普通代價款出賣與對方，絕
不得轉讓與他人等語，核係吳山建屋占用林溪所有系爭土地，表明願分擔其租稅四分
之一，並約定日後不住時，房屋僅能出賣與林溪，不得轉讓他人。尚不能證明該支出
之租稅四分之一即係支付土地使用之對價而有租賃關係存在，上訴人據以主張兩造就
系爭土地有租賃關係存在，亦不足採。況查被上訴人已於訴訟中，依民法第四百七十
條、第四百七十二條第一款、第四款規定終止與上訴人間之借貸關係，兩造間之借貸
關係消滅，上訴人已屬無權占用系爭土地，從而被上訴人本於所有權訴請上訴人拆除
地上建物、返還土地，並無不合，為其心證所由得。爰就被上訴人請求確認上訴人就
系爭土地之地上權登記請求權不存在，並不得向地政機關申請辦理地上權設定登記及
命上訴人拆除地上建物，返還土地部分，維持第一審所為上訴人敗訴判決，駁回上訴
人之上訴，經核於法洵無違誤。上訴論旨，仍執陳詞就原審取捨證據、認定事實之職
權行使，指摘原判決關於上開部分為不當，聲明廢棄，難認為有理由。
據上論結，本件上訴為無理由。依民事訴訟法第四百八十一條、第四百四十九條第一
項、第七十八條，判決如主文。
中      華      民      國    八十八    年      一      月     十五     日
                              最高法院民事第五庭
                                  審判長法官  吳  啟  賓
                                        法官  洪  根  樹
                                        法官  謝  正  勝
                                        法官  劉  福  來
                                        法官  黃  熙  嫣
      右正本證明與原本無異
                                              書  記  官
中      華      民      國    八十八    年      二      月      四      日
